臺灣桃園地方法院民事裁定　　　　　　 99年度家聲字第729號
聲　請　人　李聰明
相　對　人　李建修
上列當事人間請求定給付扶養費事件，本院裁定如下：
    主    文
相對人應給付聲請人新台幣壹萬參仟陸佰壹拾伍元。
相對人應自民國100 年5 月起至聲請人死亡之日止，按月於每月
10日前給付聲請人新台幣貳仟肆佰肆拾伍元。
聲請人其餘聲請駁回。
聲請程序費用新台幣壹仟元由相對人負擔。
    事實及理由
一、本件聲請意旨略以：
    (一)、聲請人與其前配偶李鴛鴦婚後育有長女李敏子、長子李
        乾宗、次女李貴卿、次男即相對人李建修，三女李錦梅
        ，三男李建益、四女李瑞霞等七名子女，聲請人及其前
        配偶陳鴛鴦前曾自台北搬遷與長子李乾宗同住，於民國
        79 年11月間，聲請人與李鴛鴦再搬遷與三男李建益同
        住，嗣於90年間，因陳鴛鴦至美國探望四女李瑞霞後不
        願再返台與聲請人生活，聲請人遂於95年12月21日與李
        鴛鴦離婚，並於96年2月8日辦理離婚登記。除相對人李
        建修之外，其餘子女均對聲請人生活照顧有加，縱然業
        於國外定居之次女李貴卿、四女李瑞霞亦能撥空返台探
        望聲請人。惟獨相對人對聲請人甚少聞問，聲請人乃於
        民國96年7月17日聲請桃園縣龍潭鄉公所就兩造間扶養
        糾紛進行調解，於同年7月25日調解成立，其條件內容
        載明：「二、對造人同意自民國96年8月起至聲請人百
        年之後止，於每雙數月10日前給付聲請人新臺幣1000元
        整，並匯入聲請人設於龍潭三林郵局、局號700、帳號
        0000000-0000000之帳戶內。...」相對人其後亦確實依
        前述條件履行。惟聲請人嗣因年齡增長，迄今已近90歲
        之高齡，身體功能退化，並患有高血壓心臟病、狹心症
        、第二型糖尿病合併腎功能異常、腰椎退化性關節炎、
        雙膝退化性關節炎合併行動不良等病症，且每況愈下，
        並因此領有殘障手冊。聲請人為此每月均需至中科院醫
        務所看診，平均支出之醫療費用為新臺幣1000元，而相
        對人所給付之扶養費用實不敷支應聲請人前述之醫療費
        用，且逢年過節時，相對人亦甚少探望聲請人，聲請人
        因而於民國99年8、9月期間再向桃園縣龍潭鄉公所聲請
        就兩造間扶養義務糾紛進行調解，目的係為改定雙方前
        所約定之扶養金額，詎料相對人未予出席調解，經調解
        委員現場致電予相對人亦無效果，聲請人乃提起本件以
        資救濟。參照先前調解書，可知本件雙方前曾就扶養費
        用之給付有所協議，相對人每2個月須給付聲請人新臺
        幣1000元，惟至該協議成立迄今已逾3年，聲請人之身
        體健康隨著年老已漸趨衰退，每月平均支出之醫療均有
        所增加（尚不包括往返之車資），依據民法1114條第1
        款、第1115條第1項第1款及第2項、第1120條、第1121
        條之規定，聲請人請求就兩造前所協議之扶養程度及方
        法，依照情事予以變更。
    (二)、次參酌行政院主計處家庭收支調查之平均每人每月消費
        支出─按區域別分，桃園縣民國98年平均每人月消費支
        出為新臺幣17,668元，聲請人自得依此做為扶養費給付
        之計算基準，請求相對人應按月於每月給付扶養費新臺
        幣2945元予聲請人（計算式：17668÷6＝2945，聲請人
        長子李乾宗業於民國90年6月18日亡故，則由子女6人共
        同分擔）。復依民法第1115條第3項規定：「負扶養義
        務者有數人，而其親等同一時，應各依其經濟能力，分
        擔義務。」，因聲請人目前係與李建益同住，三女李錦
        梅亦經常前往照料聲請人，相較於目前經營早餐店卻只
        願每月給付聲請人新臺幣500元之相對人而言，依前述
        規定，渠等分擔之扶養義務顯然已逾應分擔之部分甚多
        ，加上聲請人與日俱增之醫療費用，故請鈞院增加相對
        人每月應給付聲請人之扶養費用至新臺幣5000元，以衡
        平聲請人其餘子女所負擔之扶養義務等語，並提出戶
        籍謄本、醫療費用支出明細暨相關收據、診斷證明書、
        調解書影本等為證。
二、相對人答辯：因伊現無工作，亦屬殘障者，另聲請補助，況
    聲請人另有其他不動產等之財產，不同意聲請人之聲請等語
    。
三、按「扶養之方法，由當事人協議定之；不能協議時，由親屬
    會議定之。但扶養費之給付，當事人不能協議時，由法院定
    之。」，民法第1120條定有明文。次按直系血親相互間互負
    扶養之義務，受扶養權利者，以不能維持生活而無謀生能力
    者為限。然前項無謀生能力之限制，於直系血親尊親屬不適
    用之，此觀民法第1114條第1 款、第1117條規定即明。所謂
    無謀生能力，並不專指無工作能力者而言，雖有工作能力而
    不能期待其工作（如因病不能工作、因照顧幼兒而無法工作
    等），或因社會經濟情形失業，雖已盡相當之能事，仍不能
    覓得職業者，亦非無受扶養之權利；至扶養權利人對於其不
    能維持生活而無謀生能力之原因是否有過失，則可不問。又
    按扶養之程度，應按受扶養權利者之需要，與負扶養義務者
    之經濟能力及身分定之；負扶養義務者有數人，而其親等同
    一時，應各依其經濟能力分擔義務，民法第1119條、第1115
    條第3 項亦分別定有明文。所謂需要，應係指一個人生活之
    全部需求而言，舉凡衣食住行之費用、醫療費用、休閒娛樂
    費等，均包括在內。所謂扶養程度，又分生活保持義務及生
    活扶助義務，前者為父母子女、夫妻間之扶養義務，此義務
    為父母子女或夫妻身分關係之本質的要素之一，保持對方即
    係保持自己；後者例如兄弟姐妹間之扶養義務，此義務係為
    偶然之例外現象，為親屬之補助的要素之一，須因一方有特
    殊情形不能維持生活者，他方始負扶助之義務。子女對於父
    母之扶養義務，既係生活保持義務，自無須斟酌扶養義務者
    之給付能力，身為扶養義務者之子女雖無餘力，亦須犧牲自
    己而扶養父母。惟依民法第1118之1 條第1 項、第1 項規定
    ，受扶養權利者，對負扶養義務者、其配偶或直系血親，曾
    故意為虐待、重大侮辱或其他身體、精神上之不法侵害行為
    ，或對付扶養義務者無正當理由而有未盡扶養義務等情，如
    由負扶養義務者負擔扶養義務顯失公平時，負扶養義務者得
    請求法院減輕其扶養義務；如上揭情節重大者，法院得免除
    其扶養義務。
四、經查：
    (一)、聲請人主張其與前配偶李鴛鴦共同育有七名子女，即相
        對人李建修及案外人李敏子、李乾宗、李貴卿、李錦海
        、李建益、李瑞霞，而李乾宗業於90年6 月18日亡故，
        且目前對聲請人負扶養義務之子女有相對人李建修之事
        實，業經聲請人提出之戶籍謄本在卷可憑，又兩造先前
        曾於96年7 月25日在桃園縣龍潭鄉公所就給付扶養費事
        件調解成立，即相對人同意自96年8 月起至聲請人死亡
        時止，於每雙數月給付聲請人新臺幣1000元等事實，並
        有二造所提出之桃園縣龍潭鄉調解委員會調解書在卷可
        按，且均為相對人所不爭執，聲請人此部分主張堪信為
        真實。
    (二)、聲請人另主張其因隨著年齡增長，身體功能退化，每月
        增加之醫療支出益增，因情事已有變更，致相對人所支
        付之扶養費用實不敷支應聲請人每月所應支出之醫療費
        用，雖其名下雖有數筆土地，惟該等土地均係因繼承而
        來，屬共有關係，無法分割，致此部分的財產無法使用
        等事實，業據其提出醫療費用支出明細暨相關收據、診
        斷證明書影本等件為憑。並經本院依職權（網路）查詢
        聲請人之所得財產明細結果，聲請人於民國98年之所得
        共計為8,180 元，另有持分田地數筆及土地1 筆，其財
        產總價值為1, 091,908元，有稅務電子閘門財產所得調
        件明細表在卷足按，顯見聲請人目前確無恆產，僅有共
        有持分之田地數筆，堪認聲請人主張為真。又聲請人每
        月向政府領取老人年金3,000 元之事實，為聲請人所自
        承，且為相對人所不爭執。
    (三))、承上，聲請人是否得請求相對人扶養？
         (1)、按直系血親相互間互負扶養之義務，且受扶養權
             利者，以不能維持生活而無謀生能力者為限，該
             無謀生能力之限制，於直系血親尊親屬不適用之
             ，此觀民法第1114條第1款、第1117條等規定即明
             。又所謂扶養程度，又分生活保持義務及生活扶
             助義務，前者為父母子女、夫妻間之扶養義務，
             此義務為父母子女或夫妻身分關係之本質的要素
             之一，保持對方即係保持自己；後者例如兄弟姐
             妹間之扶養義務，此義務係為偶然之例外現象，
             為親屬之補助的要素之一，須因一方有特殊情形
             不能維持生活者，他方始負扶助之義務。子女對
             於父母之扶養義務，既係生活保持義務，自無須
             斟酌扶養義務者之給付能力，身為扶養義務者之
             子女雖無餘力，亦須犧牲自己而扶養父母。
         (2)、聲請人為相對人之生身父親即直系血親尊親屬，
             依上開規定，為人子女之相對人對聲請人即負有
             扶養之義務，是聲請人請求相對人應負擔扶養義
             務，於法有據。
    (四)、參酌桃園縣99年度最低生活費標準為9,829 元（以上資
        料由本院自網路取得並附於卷內），本件聲請人居住生
        活在桃園縣，承前五、(2) 所述可知相對人於民國98
        年間所得共計僅有8,180 元，再參諸聲請人年歲已高，
        確實還會有醫療費或生活照顧者的額外支出，堪認確實
        難以維持生活而得受子女之扶養。因此相對人李建修及
        案外人李敏子、李貴卿、李錦海、李建益、李瑞霞對於
        聲請人自均負有扶養之義務。
五、關於聲請人得請求若干之扶養費：
    (一)、按扶養之程度，應按受扶養權利者之需要，與負扶養義
        務者之經濟能力及身分定之，民法第1119條定有明文。
        即扶養之程度應按扶養權利者之需要定之。所謂需要，
        不僅指衣食住行之日常生活費用，尚應包括醫藥費用及
        適當的娛樂費用等。再按負扶養義務者有數人，而其親
        等同一時，應各依其經濟能力分擔義務，民法第1115條
        第3 項定有明文。
    (二)、經查：
        (1)、相對人李建修民國40年7月17日出生，已婚，經本
            院依職權（網路）查詢之所得財產明細，相對人於
            民國98年名下並無任何所得及財產資料，有稅務電
            子閘門財產所得調件明細表在卷可參。惟相對人李
            建修雖表示現無工作，然據兩造所陳，相對人先前
            卻均能依前開調解內容給付聲請人扶養費，是認相
            對人李建修非無能力負擔聲請人扶養費用。
        (2)、聲請人已成年之直系血親卑親屬，尚有相對人李建
            修、案外人李敏子、李貴卿、李錦海、李建益、李
            瑞霞等六人，相對人既對於聲請人之扶養義務既屬
            「生活保持義務」，身為扶養義務之子女縱無餘力
            ，亦須犧牲自己而扶養父母。本院衡量負扶養義務
            之相對人李建修、案外人李敏子、李貴卿、李錦海
            、李建益、李瑞霞等人之年齡、身分、經濟財資等
            一切情況，認目前應由該成年六子女共負扶養義務
            ，為合法有據。
        (3)、聲請人現年90歲，無工作收入，並自陳現每月向政
            府領取老人年金3,000 元；參酌桃園縣98年度平均
            消費支出為17,668元，及相對人經濟能力等情，認
            聲請人每月生活所需費用應以17,668元為適當。因
            聲請人自承每月領取老人年金3,000 元，此部分金
            額應計入其每月生活費中，故相對人李建修及案外
            人李敏子、李貴卿、李錦海、李建益、李瑞霞應共
            同給付聲請人之補充生活費用即為14,668元（按即
            17,668－3,000 ＝14,668），始為允當。依上所述
            ，相對人李建修與案外人李敏子、李貴卿、李錦海
            、李建益、李瑞霞應平均分擔聲請人之扶養費，故
            相對人李建修每月各應給付聲請人之扶養費用應為
            2,445 元（元以下均是捨五入），尚屬合理。
六、綜上所述，聲請人依據直系血親尊親屬之扶養權利請求，請
    求直系血親卑親屬之相對人李建修應自99年10月1 日起至聲
    請人死亡日止，按月給付扶養費2,445 元，為合法有據，應
    予准許，且就裁定日翌日（按即民國100 年4 月30日）止，
    已屆期部分共七個月，扣除相對人每月已給付之500 元後，
    計13,615元（計算式為：2,457 元-500元=1945 元，1945元
    ×7 =13,615 元），應為一次之給付，其餘未屆期部分則按
    月給付。至聲請人逾此範圍之請求，於法無據，應予駁回。
七、依非訟事件法第21條第2 項、民事訴訟法第95條、第79條，
    裁定如主文。
中    華    民    國   100    年    4     月    29    日
                    家事法庭  法  官  吳爭奇
以上正本係照原本作成
如不服本裁定應於送達後10日內向本院提出抗告狀，並繳納抗告
費新台幣1,000元
                              書記官  許白梅
中    華    民    國   100    年    4     月    29    日